【裁判字號】    99,上易,406
【裁判日期】    990728
【裁判案由】    侵權行為損害賠償
【裁判全文】
臺灣高等法院民事判決                 99年度上易字第406號
    上  訴  人  甲○○
    被  上訴人  乙○○
上列當事人間請求侵權行為損害賠償事件，上訴人對於中華民國
99年1月25日臺灣士林地方法院98年度訴字第1076 號第一審判決
提起上訴，本院於99年7月14日言詞辯論終結，判決如下：
    主  文
原判決關於駁回上訴人下列第二項之訴及其訴訟費用部分廢棄。
被上訴人應再給付上訴人新臺幣伍萬元。
其餘上訴駁回。
廢棄改判部分之第一、二審訴訟費用，由被上訴人負擔。駁回部
分之第二審訴訟費用，由上訴人負擔。
    事實及理由
一、被上訴人經合法通知未於言詞辯論期日到場，核無民事訴訟
    法第386 條各款情事，爰依上訴人之聲請由其一造辯論而為
    判決。
二、上訴人主張：被上訴人於97年4月17日晚上7時30分許在臺北
    市○○區○○路64之1號房屋內，因 清理房屋物品與上訴人
    發生口角，基於普通傷害之犯意，徒手毆打上訴人臉部，致
    上訴人受有右眉撕裂傷3公分、右 臉頰紅腫4×4公分、嘴唇
    紅腫6×6公分、牙齦出血、左上正中門齒牙齒半脫落（第三
    度牙齒動搖）、左下及右下正中門齒第三度牙齒動搖之傷害
    。爰依侵權行為之法律關係，請求被上訴人賠償修補疤痕費
    用新臺幣（下同）2萬元、牙 齒修復費用30萬元及非財產上
    損害賠償50萬元，求為命被上訴人應給付上訴人82萬元及自
    起訴狀繕本送達翌日起算法定遲延利息之判決。
    原審判決：被上訴人應給付上訴人20萬1,750元及自98年5月
    27日起算之法定遲延利息；上訴人其餘之訴駁回。
    上訴人就原審駁回之牙齒修復費及精神慰撫金部分提起一部
    上訴，聲明：(一)原判決關於駁回上訴人下列第二項之訴廢棄
    。(二)被上訴人應再給付上訴人30萬元。補充略以：(一)依一般
    醫師之醫療方式，修復1顆牙齒需支付3顆牙齒之修復費用，
    伊因被上訴人之傷害需修復3顆牙齒，則需支付9顆牙齒之修
    復費用，共計11萬250 元，即除原審判令給付之牙齒修復費
    用8萬5,750元外，被上訴人應再給付牙齒修復費2萬4,500元
    。(二)伊無汽車及存款，房屋亦非伊所有，且被上訴人為粗鄙
    之人，伊自學上進，原審判令給付之精神慰撫金10萬元過低
    ，就此部分被上訴人應再給付精神慰撫金27萬5,500元 云云
    。
三、被上訴人未於言詞辯論期日到場，亦未提出書狀為任何聲明
    或答辯，於原審則以：(一)當時係上訴人先動手推打，伊一時
    氣憤，問上訴人是否要打架，上訴人擺出打架姿勢，伊因而
    動手毆打上訴人。(二)上訴人提出之牙科診斷證明書，係97年
    4 月18日始由醫院出具，是否係因伊毆打所致，並非無疑。
    (三)伊已向上訴人道歉，且目前僅靠打零工為生，上訴人請求
    之賠償金實屬過高等語抗辯。
四、兩造不爭執之事實：
  (一)被上訴人於97年4月17日晚上7時30分許，在臺北市○○區○
    ○路64之1 號房屋內，因清理房屋物品而與上訴人發生口角
    ，竟徒手毆打上訴人臉部，致上訴人受有右眉撕裂傷3 公分
    、右臉頰紅腫4x4公分、嘴唇紅腫6x6公分、牙齦出血等傷害
    ，右眉、口腔出血、頭臉多處疼痛，右師共縫9 針等情，有
    臺北市立聯合醫院診斷證明書可稽（原審士簡附民卷第8 頁
    ）。
  (二)被上訴人之上開傷害犯行，業經臺灣士林地方法院檢察署檢
    察官提起公訴後，原審法院刑事庭以98年度審易字第519 號
    刑事判決以被上訴人傷害人之身體，判處拘役參拾日，如易
    科罰金以壹仟元折算壹日；嗣檢察官提起上訴，再經本院刑
    事庭於98年11月3日以98年度上易字第1594號判決撤銷第一
    審刑事判決，諭知：被上訴人傷害人之身體，處有期徒刑參
    月，如易科罰金以壹仟元折算壹日，因不得上訴第三審而告
    確定，有上開刑事判決足憑（原審訴字卷第8頁、65-66頁）
    ，並經原審調取刑事卷宗查閱屬實（影印卷宗外放）。
五、查兩造於97年4月17日晚上7時30分許，在臺北市○○路64之
    1 號房屋內因清理屋內物品事件發生口角，被上訴人以拳毆
    打上訴人臉部，額頭即有擦傷流血情形，業據被上訴人於刑
    案第一審中承認明確（見刑案第一審卷內98 年5月12日審判
    筆錄第2-3 頁），嗣上訴人即至臺北市立聯合醫院急診，經
    醫診斷受有：右眉撕裂傷3公分、右臉頰紅腫4x4公分、嘴唇
    紅腫6x6 公分、牙齦出血等傷害，且右眉、口腔出血，頭臉
    多處疼痛，右眉共縫9針等情，有台北市立聯合醫院97年4月
    17 日診斷證明書足憑（原審士簡附民卷第8頁）。被上訴人
    雖對於上訴人提出之牙齒動搖脫落之診斷證明書，質疑非屬
    其傷害行為所致云云，然查聯合醫院陽明院區於97年4 月18
    日診斷證明書載明：上訴人之左上正中門齒牙齒半脫落，第
    三度牙齒動搖，左下及右下正中門齒第三度牙齒動搖（原審
    士簡附民卷第7 頁），參以被上訴人承認毆打上訴人臉部，
    而上開兩次檢查與被上訴人傷害時間相當相近，上訴人於事
    發當天晚上急診時已經醫師診斷有牙齦、口腔出血情形，可
    見被上訴人以拳毆擊上訴人臉部靠近口部之區域致口腔出血
    、嘴唇紅腫，而急診時未有牙科專門醫師仔細診斷，待翌日
    上班再經牙科醫師診斷牙齒有動搖脫落之情事，符合事理。
    且被上訴人之傷害犯行肇致上訴人受有牙齒傷害，亦經本院
    刑事庭以98年度上易字第1594號判決內認定綦詳，並以被上
    訴人傷害人之身體，判處有期徒刑參月，如易科罰金以壹仟
    元折算壹日確定在案，有該刑事判決足憑（原審訴字卷第65
    - 66頁），則被上訴人所辯，應非可採。
六、按因故意或過失，不法侵害他人之權利者，負損害賠償責任
    ；不法侵害他人之身體或健康者，對於被害人因此喪失或減
    少勞動能力或增加生活上之需要時，應負損害賠償責任；不
    法侵害他人之身體者，被害人雖非財產上之損害，亦得請求
    賠償相當之金額，民法第184條第1項前段、第193條第1項、
    第195條第1項分別定有明文。被上訴人以拳毆擊上訴人臉部
    致其受有上開傷害，二者間有相當因果關係，則上訴人依侵
    權行為之法律關係，請求被上訴人負賠償責任，洵屬有據。
    又原審判決被上訴人應賠償疤痕修復費16,000元、牙齒修復
    費85,750元及精神慰撫金10萬元，合計201,750 元及法定利
    息部分，未據被上訴人聲明不服，茲就上訴人聲明不服之牙
    齒修復費及精神慰撫金等部分審酌如下：
  (一)牙齒修復費用：
    1.依臺北市立聯合醫院陽明院區97 年4月18日診斷證明書之
      記載（原審士簡附民卷第7 頁）：上訴人受有左上正中門
      齒牙齒半脫落、第三度牙齒動搖，左下及右下正中門齒第
      三度牙齒動搖之傷害，建議拔除上述牙齒，並以假牙贗復
      ，可見上訴人所受上開牙齒傷害須以假牙贗復始得回復原
      狀。又假牙贗復有人工植牙、固定假牙及活動假牙等方式
      ，採用之術式及材料費用差別頗大，亦據臺北市立聯合醫
      院陽明病情說明表單可按（原審訴字卷第75頁）。而人工
      植牙方式，則屬侵入性治療，須進行手術，並非每種案例
      均適合施作，優點係不須磨牙，不傷支柱之琺瑯質，是比
      較先進之牙根贗復方式，可保持骨頭豐隆度，缺點係療程
      長，部分會被磨掉，前牙種的位置比較困難，甚至有此有
      作移植，費用較高；另固定假牙方式之優點則為美觀、舒
      適、沒有異物感，缺點係支柱牙要磨2至4顆，磨掉約1.5m
      m琺瑯質有2齲齒之可能；致於活動假牙方式之優點係不需
      磨牙、容易清潔、製作簡便、療程較短、對患者傷害性少
      ，缺點為有異物感、金屬鉤不美觀，使用期限略短，大約
      3 至5年，有臺灣士林地方法院93年度重訴字第265號援引
      之臺北市牙醫師公會91年8 月20日（91）北市牙醫埔字第
      231 號函可參（原審訴字卷第94頁）。綜合斟酌上開牙齒
      修復各種方式之優缺點、普及性及花費高低等一切因素，
      因認上訴人依社會一般通常標準，採取固定假牙之修復為
      適當、必要之方法。
    2.又查被上訴人所受牙齒傷害之情形，以固定假牙方式修復
      者需製作7顆假牙，單顆假牙費用為6,500元至18,000元，
      已經原審委請臺北市牙醫公會推估覆函在卷（原審訴字卷
      第88頁）， 參照民法第200條規定：「給付物僅以種類指
      示者，依法律行為之性質或當事人之意思不能定其品質時
      ，債務人應給以中等品質之物」，因認單顆中等品質之固
      定假牙修復費用為12,250元【（6,500+18,000）x1/2=12,
      250 ），據以計算上訴人為修復牙齒預估增加之生活上需
      要為8萬5,750元（12,250x7= 85,750）。上訴人雖陳稱：
      伊係3顆牙齒動搖脫落，每顆牙齒需以3顆牙齒贗復，共計
      需支出9顆牙齒修復費用110,250元云云，惟上訴人現尚未
      實際進行修復補牙行為，就其必須支出9 顆固定假牙修復
      費用自承無法提出醫囑或診斷證明書供參（本院卷第33頁
      反面），則上訴人請求被上訴人給付9 顆固定假牙修復費
      用，尚非可採。
  (二)精神慰撫金：
    1.按不法侵害他人之身體、健康、名譽、自由、信用、隱私
      、貞操或不法侵害其他人格法益而情節重大者，被害人雖
      非財產上之損害，亦得請求賠償相當之金額，民法第 195
      條第1 項前段定有明文。又法院對於精神慰撫金，應斟酌
      實施侵權行為人，並被害人之身分、地位、經濟狀況及被
      害情況等為衡量標準。
    2.查上訴人因被上訴人所為本件傷害行為，致受有右眉撕裂
      傷3公分、右臉頰紅腫4x4公分、嘴唇紅腫6x6 公分、牙齦
      出血、左上正中門齒牙齒半脫落第三度牙齒動搖，左下及
      右下正中門齒第三度牙齒動搖等傷害，因被上訴人迄未賠
      償致牙齒動搖脫落尚未修復，使上訴人說話、進食均不便
      ，外觀欠佳，已據上訴人陳明（本院卷第33頁反面），堪
      認上訴人之身體、健康遭受侵害情節重大，則被上訴人依
      民法第195條第1項規定，請求上訴人給付非財產上損害（
      精神慰撫金），為有理由。
    3.經查：上訴人為46年11月23日出生，軍校畢業，已婚，以
      前從事業務工作，現擔任計程車司機，每日營收2 千元，
      扣除支出費用每月收入3 萬餘元，業據其陳明在卷（原審
      訴字卷第72頁反面，本院卷第34頁），名下並無優惠存款
      ，有臺灣銀行出具之證明書可參（本院卷第20頁），惟尚
      有高雄縣橋頭鄉房屋價值7,424 元，有稅務電子閘門財產
      所得調件明細表可按（本院卷第28-29 頁）。另被上訴人
      為61年7月12日出生，為本件傷害犯行時為30 餘歲青年，
      於97、98年度所得依序為30萬997元、40萬1,330元，名下
      有土地及房屋財產總額為906,821 元，亦有稅務電子軸門
      財產所得調件明細表足憑（原審卷第40 頁，本院卷第30-
      31頁）。斟酌被上訴人僅因細故即毆擊初識之上訴人，上
      訴人牙齒動搖受損情形不輕，被上訴人迄未賠償等一切情
      狀，因認上訴人得請求被上訴人賠償之精神慰撫金以15萬
      元為適當，逾上開准許之金額，不應准許。
  (三)依上所陳，上訴人所得請求之疤痕修復費、牙齒修復費及精
    神慰撫金總計為25萬1,750元（16,000+85,750+150,000=251
    ,750）。
七、綜上所述，上訴人依侵權行為之法律關係，得請求被上訴人
    給付之金額為251,570 元及法定遲延利息，原審僅判決被上
    訴人應給付201,750元及自原審起訴狀繕本送達翌日即98年5
    月27日起算之法定遲延利息，上訴人就原審駁回部分提起一
    部上訴，請求被上訴人再給付30 萬元，原審就其中5萬元部
    分為上訴人敗訴之判決，尚有未洽，上訴意旨求予廢棄改判
    ，為有理由，爰由本院廢棄改判如主文第2 項所示；至於上
    訴人之請求不應准許部分，原判決為上訴人敗訴之判決並駁
    回其假執行之聲請，並無不合，上訴意旨求予廢棄改判，為
    無理由，應駁回其上訴。
八、據上論結：本件上訴為一部有理由，一部無理由，依民事訴
    訟法第463條、第385條第1項前段、第450條、第449條第1項
    、第79條，判決如主文。
中    華    民    國    99    年    7    月     28    日
                  民事第一庭
                      審判長法  官  張耀彩
                            法  官  盧彥如
                            法  官  林金吾
正本係照原本作成。
不得上訴。
中    華    民    國    99    年    7     月    28    日
                            書記官  張淑芳

司法院資訊處製作；財團法人民間司法改革基金會備份。
